臺灣高等法院臺中分院刑事判決　　　　96年度上訴字第2639號
上　訴　人
即　被　告　乙○○
選任辯護人　張居德律師
上列上訴人因貪污治罪條例案件，不服臺灣臺中地方法院96年度
訴字第2541號中華民國96年9月5日第一審判決（起訴案號：臺灣
臺中地方法院檢察署96年度偵字第15800號；同一事實移送併辦
案號：臺灣臺中地方法院檢察署96年度偵字第21073號），提起
上訴，本院判決如下：
    主  文
原判決撤銷。
乙○○依法令服務於地方自治團體所屬機關而具有法定職務權限
之公務員，對於職務上之行為，要求賄賂，處有期徒刑肆年，褫
奪公權肆年。
    犯罪事實
一、乙○○係臺中縣政府地政局重劃課課員，並係經辦臺中縣豐
    原市南陽市地重劃案件之承辦人員，負責經辦公辦市地重劃
    、自辦市地重劃之審核、補償費之發放及重劃後土地之分配
    等業務，為依法令服務於地方自治團體所屬機關而具有法定
    職務權限之公務員。惟乙○○為牟取不法利益，竟基於對於
    職務上之行為，要求賄賂之犯意，接續於民國九十六年五月
    十八日之前某日及九十六年五月十八日，至南陽市地重劃案
    件受補償戶鍾清三位於臺中縣豐原市○○路五之二號之住處
    ，利用向鍾清三說明拆遷、補償事項及於九十六年五月二十
    四日要至臺中縣政府領取新臺幣（下同）一百二十多萬元補
    償費之機會，向鍾清三表示「伊幫忙多爭取一百多萬元之補
    償，伊的主管有幫忙到，要求渠支付十萬元予伊及主管」等
    語，並告知將於同年五月二十八日（即星期一）前往取款，
    而對於職務上發放補償費之行為，向鍾清三要求二十萬元之
    賄賂，鍾清三並未立即答覆，經與家人商量後，乃直接前往
    法務部調查局檢舉乙○○之行為，並假意應允乙○○之要求
    。於九十六年五月二十八日上午，乙○○趁拿補償費名冊予
    鍾清三蓋印之機會，復至鍾清三上址之住處，要求鍾清三將
    前開所允諾給付之賄款準備好，惟鍾清三告知乙○○還沒準
    備好，乙○○遂要求鍾清三要將錢準備好並帶在身上，乙○
    ○會隨時向鍾清三索取賄款。嗣於同年月二十九日上午，乙
    ○○復假借拿補償費名冊予鍾清三蓋印之機會，至鍾清三上
    址之住處，並向鍾清三收取二十萬元之賄賂，鍾清三遂向乙
    ○○表示其係殘障人士，可否不要拿那麼多等語，惟仍遭乙
    ○○拒絕，鍾清三遂將十萬元分裝在二個紅包袋（各五萬元
    ，因乙○○曾佯稱長官也要，故鍾清三準備二包）。嗣乙○
    ○將上開所收受之賄款放入手提袋，離開鍾清三上址之住處
    後，旋為調查員在上址門口當場查獲，乙○○並於偵查中自
    白上開犯行。
二、案經臺灣臺中地方法院檢察署檢察官指揮法務部調查局臺中
    縣調查站報告臺灣臺中地方法院檢察署檢察官偵查起訴。
    理    由
一、訊據被告乙○○對於上開犯罪事實坦承不諱，核與證人鍾清
    三於原審結證情節相符，又有被告與鍾清三於九十六年五月
    二十九日有關索賄經過之對話情節錄音光碟及錄音譯文在卷
    可按，上開錄音亦經原審當庭勘驗無誤，製有勘驗筆錄可參
    ，被告又係當場遭查獲上開各裝有五萬元之紅包袋二個，有
    被告當日收受賄款及為調查員當場逮獲之照片十張附卷可佐
    ，本件事證明確，被告上開犯行，堪以認定。
二、又按犯貪污治罪條例第四條至第六條之罪，在偵查中自白者
    ，如有所得並自動繳交全部所得財物者，減輕其刑，同條例
　　第八條第二項前段定有明文。而該條所謂「在偵查中自白者
　  」，並不以對全部犯罪事實自白為必要，即自白犯罪事實之
    一部，亦有該法條得減輕其刑規定之適用（參最高法院七十
　　五年台上字第七一一四號判決要旨），又所稱「偵查中」，
    係包含司法警察機關之調查程序在內，且不以自始至終為相
    同之自白為必要，苟曾經一次為犯罪之自白，即得邀減刑寬
    典之適用，縱其自白後翻供，仍不生影響（參最高法院九十
    四年度台上字第七０七七號判決要旨）。查被告於九十六年
    五月二十九日偵查中，已對於本件違反貪污治罪條例第五條
    第一項第三款職務上行為收取賄賂罪嫌認罪（見他卷第四九
    頁），並自白其因貪念而向鍾清三要求紅包及拿取上開二包
    各裝五萬元之紅包等情（見他卷第四六、四八頁），雖其同
    時稱：「因為鍾清三在申請農舍時，我有幫他忙，因為他一
    開始沒有附上合法的證明文件，包括稅籍證明、水電證明，
    後來才附上上開文件，我們並幫他送到工務局，因為這件市
    地重劃補償案，我與鍾清三見面很多次，我跟他說這件事情
    我們幫他很多忙，他主動有跟我們說要答謝我們，所以我起
    了貪念，並跟他說要他給我們紅包作答謝。」等語，但其整
    體供述，顯係對於上開犯罪事實自白認罪，揆諸上開說明，
    縱其未對於全部之犯罪事實自白，或嗣後翻供，亦堪認其已
    有上開條例第八條第二項前段所定之「在偵查中自白」。
三、按刑法第一百二十二條第三項之賄賂罪，其行求、期約、交
    付各行為，係屬階段行為，經過行求、期約而最後交付賄賂
    ，或於行求、期約當時即行交付者，均應依交付行為處斷；
    又某甲原無交付賄款之意思，其虛予交付，意在檢舉上訴人
    之犯罪，以求人贓俱獲，既非交付賄賂，則上訴人陷於圈套
    而收受該所送款項，自亦無從成立收受賄賂罪，僅應就其前
    階段行為，成立要求賄賂或期約賄賂罪；另期約賄賂係行賄
    者與受賄者相互約定期間交付賄賂，雙方意思表示一致，而
    尚待屆期交付之謂。（最高法院三十二年非字第二十八號判
    例、六十九年臺上字第一七六０號判例、八十三年度臺上字
    第六八二九號判決意旨參照）。貪污治罪條例第五條第一項
    第三款之要求、期約、收受各行為，亦應認係同上之階段行
    為。查證人鍾清三與被告原無合意交付賄款之一致意思表示
    ，鍾清三亦無交付賄款之真意，其虛予同意並交付賄款，意
    在檢舉被告之犯罪等情，業據證人鍾清三於原審審理時結證
    明確，故被告上開所為，應僅在要求階段，核其所為係犯貪
    污治罪條例第五條第一項第三款之對於職務上之行為要求賄
    賂罪，公訴人認被告係成立收受賄賂罪，尚有未洽，應予指
    明。被告為達同一目的先後多次之要求賄賂犯行，顯係基於
    單一犯罪決意之接續實施，為單純一罪。被告在偵查中自白
    ，且本件並無所得，應依犯貪污治罪條例第八條第二項前段
    規定，減輕其刑（最高法院九十三年台上字第一七四一號判
    決意旨參照）。原審對於被告論罪科刑，固非無見，但原審
    以被告未坦承有因發放補償費之原因而向鍾清三要求賄賂，
    而與貪污治罪條例第八條第二項前段「在偵查中自白者」之
    情形有別，因認不得依該規定減刑云云，與本院之認定不同
    ，尚有未洽，應予撤銷改判。爰審酌被告身為臺中縣政府地
    政局重劃課課員，負責辦理包含發放補償費在內之重劃業務
    ，不思潔身自愛，竟對於職務上之行為，要求賄賂，其所為
    犯行，敗壞官箴，嚴重傷害公務人員之廉潔形象，及其原來
    要求收賄之金額為二十萬元、最後要求收賄之金額為十萬元
    ，犯罪後有時坦承、有時否認、終於本院審理時坦承犯行之
    態度等一切情狀，量處如主文第二項所示之刑，及依貪污治
    罪條例第十七條規定，宣告褫奪公權。又公訴人雖具體求處
    有期徒刑十年，惟以被告犯罪之情節及要求金額，尚不能與
    其他重大之貪瀆案件相提並論，基於罪刑相當原則，此項求
    刑尚嫌過重；另本件查無犯罪情況顯可憫述之情形，被告及
    其辯護人請求依刑法第五十九條規定酌減其刑云云，亦無可
    採，均附此敘明。又按犯第四條至第六條之罪者，其所得財
    物，應予追繳，並依其情節分別沒收或發還被害人，貪污治
    罪條例第十條第一項固定有明文，然查本件鍾清三並無交付
    賄款之真意，業經本院認定於前，則扣案之十萬元即難認係
    被告犯貪污治罪條例第四條至第六條之罪所得財物，而無貪
    污治罪條例第十條第一項之適用（最高法院八十七年度臺上
    字第三六四三號判決意旨參照），均附此敘明。
據上論結，應依刑事訴訟法第三百六十九條第一項前段、第三百
六十四條、第二百九十九條第一項前段，貪污治罪條例第二條、
第五條第一項第三款、第八條第二項、第十七條、第十九條，刑
法第十一條、第三十七條第二項，判決如主文。
本案經檢察官甲○○到庭執行職務。
中　　華　　民　　國　　96　　年　　12　　月　　11　　日
            刑事第九庭  審判長法　官　陳  筱  珮
                              法　官　趙  春  碧
                              法　官　余  仕  明
上列正本證明與原本無異。
如不服本判決應於收受送達後十日內向本院提出上訴書狀，其未
敘述上訴之理由者並得於提起上訴後十日內向本院補提理由書（
均須按他造當事人之人數附繕本）。
                              書記官  林  玉  惠
中　　華　　民　　國　　96　　年　　12 　 月　　12    日
